最高法院刑事判決　　　　　　　　一○○年度台上字第一七號
上　訴　人　台灣高等法院高雄分院檢察署檢察官
被　　　告　黃坤祥
上列上訴人因被告貪污案件，不服台灣高等法院高雄分院中華民
國九十九年七月六日第二審更審判決（九十九年度上更(二)字第九
三號，起訴案號：台灣高雄地方法院檢察署九十五年度偵字第一
二八八九號），提起上訴，本院判決如下：
    主  文
原判決撤銷，發回台灣高等法院高雄分院。   
    理  由
本件原判決認定：(一)、行政院原住民族委員會（下稱原民會）為
設置部落電腦教室，提供原住民落部資訊教育訓練，擴充知識與
經驗，建立終身學習社會，及協助設立部落網站，增加原住民部
落能見度，提昇生活品質，而辦理「九十一年度知識經濟發展方
案－推動原住民接受資訊教育訓練計畫」，具體實施方法為：
、設置部落電腦教室。、資訊教育訓練。、建置部落網站，
乃於民國九十一年十月十七日以新台幣（下同）一百六十八萬元
補助高雄縣政府辦理，高雄縣政府即編定計畫，委託適欲將學校
汰舊電腦捐給高雄縣內原住民部落使用之樹德科技大學（下稱樹
德大學）辦理。樹德大學接受高雄縣政府委託後，即擬具「高雄
縣政府推動原住民終身學習e 化部落建置專案實施計畫書」，指
定被告即該校企業管理所所長黃坤祥為共同主持人及聯絡人。被
告將此工作全部交給永達資訊科技有限公司（下稱永達公司）董
事長胡文瑒（已不起訴確定）辦理。系爭計畫執行期間為九十二
年三月十五日至同年七月十五日，應辦理並核銷：、建置部落
電腦教室（共五十六萬元）：電腦主機汰換四十五萬元、捐贈儀
式十一萬元。、資訊教育訓練（共三十二萬元）：講師費十九
萬二千元、教材講義費十萬元、場地維護及雜費二萬八千元。
、建置部落網站（共八十萬元）：主持人及研究助理費二十九萬
二千元、臨時工資十萬元、電腦主機五台合計二十萬元、網頁設
計費四萬元、管理費十六萬八千元，電腦教室與網站設在高雄縣
茂林鄉、桃源鄉、三民鄉之活動中心或村辦公室。惟胡文瑒向樹
德大學預支四十二萬三千元後，與該公司總經理湯秋美（經原審
另案判處罪刑確定）發生財務糾紛而避不見面，此計畫因而停擺
，至九十二年七月十五日尚有三台電腦主機未安裝、三十一台電
腦無法開機、未安裝印表機及掃瞄機等周邊設備，資訊教育訓練
及建置部落網站亦未辦理完成。被告遂與湯秋美研商，由湯秋美
接手，樹德大學乃函請高雄縣政府展延計畫至九十二年十月三十
一日。(二)、被告明知湯秋美接手後，上揭之部落電腦教室遲未
安裝完成且無印表機、掃瞄機，之部落網站全未建置，致未進
行之資訊教育訓練，為恐補助款須繳回國庫及胡文瑒預支款項
無法求償，亦明知請領補助款須有實際支出及計畫須已完成，竟
與湯秋美共同意圖為自己不法之所有，基於詐取財物，及在職務
上製作之文書為不實登載等犯意聯絡，由被告將胡文瑒先前提供
之清冊表格、領據交給湯秋美更換姓名資料而重新申請（被告不
知湯秋美日後以偽造文書方式為之），湯秋美遂於九十二年十一
月十二日前某日，未經湯政雄、湯金生、許世柱、詹有明、蘇文
龍、鄭坤雄、施泰烽、孫光耀、邱永富、洋銘汶、湯秀蘭同意或
逾越渠授權，在「樹德科技大學研究計畫臨時工資印領清冊」（
下稱印領清冊）內偽造渠等之簽名，湯秋美又單憑己意，接續在
此印領清冊上盜蓋湯政雄、湯金生、許世柱、詹有明、鄭坤雄、
施泰烽、孫光耀、邱永富、洋銘汶、湯秀蘭之印章。湯秋美另在
被告交付之「收據」上偽造詹有明、鄭坤雄、施泰烽之署押與印
文，以偽造下列內容不實之文書：、湯金生、湯政雄、許世柱
、詹有明領取工資之印領清冊共八張，共三十四萬五千元（原三
十六萬元，但湯政雄確從事電腦搬運工作，並自湯秋美處領取一
萬五千元工資，應予扣除）。、蘇文龍、詹有明、鄭坤雄、施
泰烽領取講師費之收據共十六張，合計十九萬二千元。、孫光
耀、洋銘汶、邱永富、湯秀蘭取領工資之印領清冊共四張，合計
九萬元（原十萬元，但湯秀蘭確有從事電腦搬運工作，自湯秋美
處領取一萬元工資，應予扣除）。被告與湯秋美復承上開詐欺取
財之同一犯意，明知三友科技有限公司（下稱三友公司）未提供
電腦教育訓練之教材講義，由湯秋美出面與三友公司總經理蘇文
龍（經原審另案判處罪刑確定）共同基於上開詐欺取財之犯意聯
絡，由蘇文龍提供三友公司之統一發票一張及估價單一張，再由
湯秋美將上開印領清冊、收據、統一發票等交給被告，被告指示
不知情之陳秋蘭彙整並編列核銷科目，在職務上製作之「會計憑
證單」、「經費送審憑證明細表」、「經費支出明細表」內不實
登載上開補助金額及建置項目，持向樹德大學行使，使該校誤信
而轉向高雄縣政府請求核銷，足以生損害於樹德大學及高雄縣政
府，高雄縣政府因而陷於錯誤，於九十二年十一月十三日簽發一
百六十八萬元支票給樹德大學，樹德大學兌領後，轉匯八十一萬
五百元至湯秋美指定帳戶，扣除實際支出，被告與湯秋美共詐得
七十二萬七千元等情，因而撤銷第一審之科刑判決，改判依修正
前刑法牽連犯關係從一重論處被告共同犯詐欺取財罪刑，並就被
告被訴行使偽造私文書（印領清冊及收據），認無從證明被告犯
罪部分，為不另為無罪之諭知。固非無見。
惟查：(一)、依地方制度法第十四條規定，直轄市、縣（市）政府
為地方自治團體，應依地方制度法辦理自治事項，並執行上級政
府委辦事項，故地方政府有執行上級政府委託辦理事項之義務，
並不因該事項係非經常性事務，或所給付之執行經費是否補助性
質而異。次按政府採購法第四條規定：法人或團體接受機關補助
辦理採購，其補助金額占採購金額半數以上，且補助金額在公告
金額以上者，適用本法規定，並應受該機關監督。第五條規定：
機關採購得委託法人或團體代辦。前項採購適用本法之規定，該
法人或團體並受委託機關之監督。據此規定，高雄縣政府似應執
行原民會委辦之本件事項，且高雄縣政府得將此委辦之採購事項
委託法人或團體辦理。依原判決之事實認定，原民會委託高雄縣
政府辦理系爭計畫，計畫目的為：設置部落電腦教室，提供原住
民落部資訊教育訓練，擴充知識與經驗，建立終身學習社會，及
協助設立部落網站，增加原住民部落能見度，提昇生活品質。具
體實施方法為：、設置部落電腦教室。、資訊教育訓練。
、建置部落網站。高雄縣政府轉而委託樹德大學辦理，被告為實
際擬定「高雄縣政府推動原住民終身學習ｅ化部落建置專案實施
計畫書」之人，並被指定為共同主持人及聯絡人，負責辦理採購
及核銷經費之工作。又依卷內資料，高雄縣政府九十二年三月二
十五日府原行字第０九二００四七二九八號、九十七年一月十四
日府原輔字第０九七０００九五八０號函載稱：「為辦理推動本
縣原住民終身學習ｅ化部落實施計畫，本府同意補助貴校計畫經
費計一百六十八萬元整。前開經費中設置部落電腦教室及建置部
落網站（一百三十六萬元）請依政府採購法第十九條規定辦理；
資訊教育訓練（三十二萬元）請依政府採購法第四十九條及中央
機關未達公告金額採購招標辦法辦理，並檢附領款收據暨相關原
始憑證報府核銷並撥款」、「樹德科技大學係學術單位，且捐贈
本縣原鄉部落一百台電腦，經評估後係該校有能力執行計畫而予
補助，該項經費受補助單位依政府採購法第四條、第十九條及第
四十九條辦理招標採購。」（見第一審卷(二)第二七七至二八一頁
）。如果無訛，該計畫似政府基於照顧原住民之目的，為提昇原
住民之電腦知識、經驗與生活品質，由中央政府之機關提供具體
計畫及經費，委託高雄縣政府辦理，似屬給付行政之一種，高雄
縣政府再委託樹德大學辦理，樹德大學受委託承辦此計畫之相關
採購，均須依政府採購法之規定辦理，原判決認高雄縣政府非依
「法律、法律授權之法規命令、職權命令、自治條例、自治規則
、委辦規則或其他對多數不特定人民就一般事項所作對外發生法
律效果之規定」委託樹德大學辦理，難認適法。從而被告經該校
指定為此計畫之實際主持人，負責計畫所需之採購，其採購相關
行為能否謂非受託從事與該計畫有關採購之公共事務？被告執行
此受託事務是否屬「委託公務員」？均饒堪研求。原審未詳加究
明釐清，逕以此計畫對高雄縣政府而言，非屬經常性事務，且原
民會須以補助方式撥款，即認高雄縣政府非依據法令委託，被告
非「委託公務員」（見原判決第二十一頁倒數第三行至第二十二
頁），自嫌速斷。本院前次發回意旨已明確指明，原判決仍疏未
認定說明，致原有瑕疵依然存在。(二)、審理事實之法院，應綜合
調查所得之一切直接、間接證據，本於職權定其取捨，依自由心
證而為事實之判斷，且此項自由判斷職權之運用，應受客觀存在
之經驗法則與論理法則之支配，非可自由任意為之，否則即屬違
法。原判決雖於理由欄說明依證人湯秋美於第一審之證詞：「（
被告是否知道你用人頭去報那些收據、印領清冊的事？）他是叫
我作更改」、「（被告有無叫你找人頭請領經費而不必作任何工
作？）被告沒有叫我找人頭，被告叫我把原來的資料更改」、「
（被告有無叫你找人頭來不用工作，就撥款給你？）沒有，被告
還是叫我繼續工作」等語，說明系爭計畫如何具體核銷請領，為
湯秋美之業務，被告既要求湯秋美繼續工作，足徵其僅指示湯秋
美提出單據以供核銷補助款，並未指示湯秋美以偽造印領清冊或
收據之方式核銷，否則，既已請領補助款，又何需叫湯秋美找人
繼續工作，乃為被告被訴共同偽造私文書部分不另為無罪之諭知
（見原判決第二十九頁最後一行至第三十頁）。然依卷內資料，
湯秋美迭次證稱：「印領清冊本來就有，學校叫我作更改動作，
他們認為原來資料不能使用，所以我有更改」、「（你寫這部分
薪資印領清冊時，被告黃坤祥是否知道網站建置實際上並未完成
？）知道」、「（原本那本清冊現在哪裡？）在所長那邊。所有
裡面的資料、格式都是原本的資料，格式都沒變，改名字而已」
、「……被告黃坤祥交給我的時候，就是這樣子，金額、表格基
本上都填好了，我只負責改名字」、「（被告有拿一本給你作範
本參考，你按照那本，另外一本按照這樣的格式填？）對，他叫
我名字更改，價錢就原來的價錢一模一樣」等語（見第一審卷一
第一五０至一八三頁）。證人蘇文龍證稱：關於九十萬元及十萬
元之發票，均係被告要其開立核銷，實際其未領取該筆款項；其
第一次與湯秋美去找被告，被告表示有墊款予胡文瑒，並要湯秋
美想辦法代替胡文瑒處理請款資料等語（見偵卷第六十頁）。所
言如果非虛，彼等似證述被告知道蘇文龍等人均為人頭。原判決
復認定被告知道當時之電腦教室未建置完成，之資訊教育訓
練完全沒有進行，之網站完全沒有建置，卻提供已填載（即起
迄年月、工作天數、工作名稱、每日工資、合計金額等）完畢之
印領清冊為範本，要湯秋美祇將領款人之資料更改，其餘照抄，
重新製作一份，交其提出申請據以核銷領款，則被告在工作未完
成且費用未實際支付之情況下，仍促使湯秋美以他人名義造具內
容不實之印領清冊、收據而持以行使，能否謂其對印領清冊、收
據等係湯秋美偽造之私文書無何認識？如有認識，上訴人仍予行
使，有無行使偽造私文書之直接或間接故意？此與被告所犯罪名
攸關，原判決未綜合全部卷證資料詳加審酌判斷，遽以被告有要
求湯秋美繼續工作，即推論被告未指示湯秋美以偽造工資請領清
冊或收據之方式核銷，其判斷證據證明力之職權行使，難認合於
證據法則。(三)、原判決事實認定系爭計畫之資訊教育訓練費共
三十二萬元：包含講師費十九萬二千元、教材講義費十萬元、場
地維護及雜費二萬八千元。之建置部落網站共八十萬元：包含
主持人及研究助理費二十九萬二千元、臨時工資十萬元、電腦主
機五台合計二十萬元、網頁設計費四萬元、管理費十六萬八千元
，復認、之計畫全未建置、進行等情，如果無誤，之場地
維護及雜費二萬八千元、之主持人及研究助理費二十九萬二千
元、網頁設計費四萬元、管理費十六萬八千元既全未執行，何以
仍得領取？該款是否被告詐得之金額？原判決未說明其理由，亦
有理由不備、矛盾之違誤。本件實情如何，仍應詳加調查說明，
以期適法。上訴意旨指摘原判決不當，非無理由，應認仍有撤銷
發回更審之原因。
據上論結，應依刑事訴訟法第三百九十七條、第四百零一條，判
決如主文。
中    華    民    國  一○○  年    一    月    六    日 
                      最高法院刑事第十二庭
                          審判長法官  賴  忠  星  
                                法官  呂  丹  玉  
                                法官  吳      燦  
                                法官  蔡  名  曜  
                                法官  葉  麗  霞  
本件正本證明與原本無異
                                      書  記  官  
中    華    民    國  一○○  年    一    月   十三   日
                                                      v